臺灣高等法院民事裁定　　　　　　　　100年度家抗字第194號
抗　告　人　楊　青
相　對　人　楊盛茗
抗告人因監護宣告事件，對於中華民國100 年9 月29日臺灣士林
地方法院100 年度監宣字第76號所為裁定提起抗告，本院裁定如
下：
    主      文
抗告駁回。
抗告訴訟費用由抗告人負擔。
    理      由
一、原裁定以：(一)受輔助宣告人楊祖泉（下稱楊祖泉）經鑑定自
    民國97年病後，已喪失社會功能及生活功能，亦喪失個人健
    康照顧能力及社會性與交通能力，對於財經理解及處理已有
    部分障礙，其因心智缺陷致其為意思表示、受意思表示及辨
    識其意思表示效果之能力顯有不足，乃裁定宣告楊祖泉為受
    輔助宣告之人。(二)楊祖泉之配偶、兄弟姊妹已歿，育有2 子
    即抗告人與相對人，因抗告人與相對人就輔助人選及輔助事
    宜各有堅持，難以協調，如共同輔助，恐爭議不斷而影響受
    輔助宣告人之照護。茲審酌抗告人患有妄想症，亦自陳有猥
    褻前科及精神障礙，現每2 週接受藥物治療1 次，於專科畢
    業後20餘年未曾工作，現由相對人每月自楊祖泉之帳戶領取
    6,000 元作為生活費。則抗告人本身已患有精神疾病，需藉
    助藥物治療，尚須仰賴楊祖泉之退休俸扶助其生活，恐無力
    勝任輔助人之職責；而相對人為鋼琴教師，每月收入4 、5
    萬元，楊祖泉之帳戶目前由相對人管理，且楊祖泉身心障礙
    手冊所載聯絡人亦為相對人，堪認楊祖泉日常生活及照護事
    宜係由相對人協助處理，相對人擔任輔助人應符合楊祖泉之
    最佳利益。乃裁定選定相對人為楊祖泉之輔助人。經核無不
    合。
二、抗告意旨略以：堂叔楊仁祺曾親口向伊表示父親楊祖泉中風
    8 、9 年來，相對人從來不曾關切、照料，母親生前亦同此
    表示。相對人置父親不理、從不照料父親，絕非善良管理人
    、非能照料父親之輔助人，不合父親之最佳利益。相對人突
    聲請作為父親之監護人，其目的為何恐怕其意不善。阿姨劉
    郁郁表示相對人曾將父母趕出自己的居所，不准父母居住，
    在冬天將水灌入沙發，破壞父母家居。相對人與父母失和已
    久，積怨頗深，長年侮罵父母、對父母深具敵意，無法符合
    父親最佳利益。父母曾交代伊若相對人對父母有什麼舉措，
    可參看保存在土地銀行士林分行保管箱中之物證，請法院查
    證之，可證明相對人對父母之不孝不善。這幾年父親都是由
    母親及葉麗珠小姐照護，請法院向葉麗珠小姐查證。在母親
    過世後，相對人一取得存摺證件印鑑後即斷了父親營養品。
    相對人於100 年2 月26日將父親私行拘禁，並向陽明山公園
    派出所宣稱伊有身心殘疾，不准伊探望父親，楊仁祺前來關
    懷亦遭相對人唬弄，倪佩筠向相對人詢問父親在何處，亦遭
    相對人拒絕。在私行拘禁期間，因照顧不善，導致父親住院
    四次，並將母親死訊通報父親，致父親喪失求生意志，嚴重
    打擊父親，使父親體重暴降，其居心惡毒。關於財產部分，
    相對人私自竊取父親存摺、印章證件，將珠寶首飾偷竊一空
    ，辦理土地所有權狀及父親印鑑證明，律師告知這將能處理
    父親房產而無法阻止，而且父親失智，相對人尚詐欺父親簽
    下授權書處理父親產業。另父親身心障礙手冊所載聯絡人為
    相對人，係因相對人偷竊父親全民健保卡及身分證後才辦理
    ，葉麗珠小姐對此知之甚詳。請法院另行擇定輔助人等語。
三、按受輔助宣告之人，應置輔助人。法院為輔助之宣告時，應
    依職權就配偶、四等親內之親屬、最近一年有同居事實之其
    他親屬、主管機關、社會福利機構或其他適當之人選定一人
    或數人為輔助人。法院為前項選定前，得命主管機關或社會
    福利機構進行訪視，提出調查報告及建議。輔助之聲請人或
    利害關係人亦得提出相關資料或證據，供法院斟酌。法院選
    定輔助人時，應依受輔助宣告之人之最佳利益，優先考量受
    輔助宣告之人之意見，審酌一切情狀，並注意下列事項：(一)
    受輔助宣告之人之身心狀態與生活及財產狀況。(二)受輔助宣
    告之人與其配偶、子女或其他共同生活之人間之情感狀況。
    (三)輔助人之職業、經歷、意見及其與受輔助宣告之人之利害
    關係。(四)法人為輔助人時，其事業之種類與內容，法人及其
    代表人與受輔助宣告之人之利害關係，民法第1113條之1 第
    1 項、同條第2 項準用第1111條、第1111條之1 定有明文。
  (一)查受輔助宣告人楊祖泉係17年12月4 日生，現年83歲，妻子
    已去世，育有2 子即相對人與抗告人，楊祖泉於92年間發生
    大腦血管梗塞，嗣97年間再次發生大腦血管梗塞，有語言理
    解及表達出現障礙，無法站立、行走，出現健忘及現實判斷
    力下降之現象，對一般日常生活之語言尚可瞭解，可以非口
    語方式表達即肢體、語言及書寫，但不盡然能答對或表達清
    楚，其思考邏輯推理能力有部分障礙，對外界現實事務之理
    解及判斷能力已有障礙，短期記憶、長期記憶能力有部分障
    礙，抽象思考能力不佳，具簡單之心算能力等情，有臺北市
    立聯合醫院精神鑑定報告書在卷可稽（原法院卷第22至24頁
    反面）。原法院於100 年6 月2 日訊問受輔助宣告人楊祖泉
    ，告知受輔助宣告人楊祖泉監護宣告之意義，經受輔助宣告
    人楊祖泉點頭表示瞭解其意義，楊祖泉表示若伊受監護宣告
    ，兩子都可以處理伊之事務，有100 年6 月2 日筆錄在卷可
    稽（原法院卷第15至18頁）。
  (二)次查，楊祖泉之戶籍內雖有堂弟楊仁祺，然楊仁祺於19年9
    月23日生，現已81歲高齡，且據抗告人稱楊仁祺居住於彰化
    縣田中鎮，有戶籍謄本在卷可稽（本院卷第20、11頁）。以
    楊仁祺為高齡之人，且未與楊祖泉居住於同縣市等情，尚難
    以楊仁祺為楊祖泉之輔助人。次查，楊祖泉之配偶劉新馨有
    姊妹劉郁郁，惟劉新馨業已死亡，劉郁郁非楊祖泉之親屬，
    亦未與楊祖泉共同生活，亦不宜為楊祖泉之輔助人。再查，
    楊祖泉由相對人安置於臺北市私立荷園老人長期照顧中心（
    養護型），療養費用係由楊祖泉之退休俸支付；相對人為鋼
    琴教師，每月收入約4 、5 萬元，目前管理楊祖泉之帳戶，
    每月自楊祖泉之帳戶撥付6,000 元予抗告人作為生活費，並
    為楊祖泉身心障礙手冊記載聯絡人，審酌相對人為楊祖泉之
    直系血親卑親屬，有穩定之工作及社經能力，足認相對人對
    於楊祖泉之日常照護及生活事宜可為妥適之處理。原法院選
    定相對人為楊祖泉之輔助人，可認符合楊祖泉之最佳利益。
  (三)抗告人稱相對人未曾關切、照料楊祖泉，且竊取楊祖泉之存
    摺、印章、證件、所有權狀等物，處分楊祖泉之財產，由相
    對人擔任輔助人不能為楊祖泉之最佳利益等語，提出楊祖泉
    手寫文字、臺灣士林地方法院檢察署通知、財政部臺北市國
    稅局會同開啟保管箱財產清冊為證（本院卷第12至19、21至
    22頁）。惟查，楊祖泉受輔助宣告係因其心智缺陷致其為意
    思表示或受意思表示、辨識所為意思表示效果之能力顯有不
    足，並不因輔助宣告而喪失行為能力，僅於其為民法第15條
    之2 第1 項各款列舉如消費借貸、保證、贈與，為不動產或
    其他重要財產之處分、設定負擔、買賣、租賃或借貸，為遺
    產分割、遺贈等法律行為時，應經輔助人同意。抗告意旨指
    摘原裁定選定相對人為輔助人不當，求予廢棄，為無理由，
    應予駁回。
四、據上論結，本件抗告為無理由，爰裁定如主文。
中    華    民    國    100   年    12    月    19    日
                    民事第二庭
                        審判長法  官  吳謙仁
                              法  官  蘇瑞華
                              法  官  李瓊蔭
正本係照原本作成。
不得抗告。
中    華    民    國   100    年    12    月    21    日
                              書記官  王才生